【裁判字號】    89,判,568
【裁判日期】    890302
【裁判案由】    遺產稅
【裁判全文】
行  政  法  院  判  決                            八十九年度判字第五六八號
    再 審原 告  甲○○
    再 審被 告  財政部臺灣省南區國稅局
右當事人間因遺產稅事件，再審原告對本院中華民國八十七年八月七日八十七年度判
字第一五七二號判決提起再審之訴。本院判決如左︰
    主  文
再審之訴駁回。
    事  實
緣被繼承人林澄祥於八十三年十二月八日死亡，由再審原告與林鴻海、林瑛玲、林幸
珠、林秀珠及林頂鳳共同繼承，並由再審原告於八十四年五月十八日向再審被告申報
遺產稅，經核定遺產總額為新台幣（下同）四六、三二○、六二四元，遺產淨額四二
、三九九、八一二元，應納稅額一三、七一五、三二一元。再審原告不服，以遺產中
座落於屏東縣潮州鎮○○○段三○二之二、三○二之三、三○二之四、三○五之一及
三○五之三地號等五筆土地雖經都市計畫編為工業用地，惟仍作農業使用，且其細部
計畫及設施均未完成，符合免徵遺產稅之要件，應予扣除云云；申經復查結果未獲變
更，循序提起訴願，經財政部台財訴字第八五○○四七九六○號訴願決定將原處分撤
銷，由再審被告機關另為處分。案經再審被告重為復查結果，仍未准變更，再審原告
不服，循序提起訴願、再訴願、行政訴訟遞遭駁回，茲再審原告以本院八十七年度判
字第一五七二號判決（以下簡稱原判決）具有行政訴訟法第二十八條第一款之再審事
由，遂提起再審之訴。爰摘敘兩造訴辯意旨於次：
再審原告起訴意旨略謂：一、本案八十三年十二月八日發生繼承時，當時之繼承及遺
產稅法施行細則第十一條尚未修正增列但書，惟農業發展條例已予修正增列但書，故
行政院及財政部以行政命令補強該尚未修正之施行細則。茲將歷年相關函釋略舉如下
：（一）財政部七十一年十一月十八日台財稅字第三八三八四號函：都市土地編為工
業區等，仍為農業使用免徵遺產稅。（二）財政部七十三年十一月八日台財稅字第六
二七一七號函：土地使用編定為非農業用地，不得免徵遺產稅。（三）財政部七十五
年一月二十三日台財稅字第七五二○五六二號函：依法編定為非農業用地，不得減免
遺產稅。（四）財政部七十七年四月十九日台財稅字第七七○○八○四○一號函：都
市計畫內行政水區土地，不得免徵遺產稅。（五）財政部八十三年十一月二十九日台
財稅字第八三○六二五六八二號函：農地經變更為住宅或其他使用分區，在細則計畫
未完成前仍視為農業用地。（六）財政部八十五年三月二十七日台財稅字第八五○一
五三七九五號函：農業地變為行水區土地，未徵地前仍作農用，且未違反管制規定者
，免徵遺產稅。（七）財政部八十五年十月二十一日台財稅字第八五○六三五三八二
號函：國家公園遊憩區尚未規劃細部計畫，至未能開發使用，而實際仍作農業使用之
土地免徵遺產稅。二、上開七個函釋，依「後令優於前令」之法令引用原則，第六、
七函釋應優先於第一至五號函釋。再審原告於八十四年申請復查時雖引用第五解釋函
請求免徵遺產稅，惟原處分以該工業區未受「依原來使用之限制」而駁回。然於訴訟
階段適有與本案相近之第六、七解釋函，依據稅捐稽徵法第一條之一「財政部依本法
或稅法所發布之解釋函令，對於據以申請之案件發生效力」之規定，再審原告引用第
六、七號解釋函併入訴願、再訴願及行政訴訟訴請撤銷原處分，均未獲照准，其判決
顯然違反前述之引用法令原則。三、查農業用地被編定為非農業用地之行水區，洪水
來時當水路排水，洪水過後恢復農業使用，此為上開第六號解釋函所稱免徵遺產稅之
要件。本案系爭土地原為農業用地，嗣經編定為工業用地，如有工業創辦人前來時售
其設廠，今因無人問津故仍為農業使用中，此有潮州鎮公所證明函為憑。依此函釋訴
請比照免徵遺產稅應無不合。又第七號函釋所稱被編定為國家公園遊憩區而免徵遺產
稅之要件，係為尚未細部計畫致未能開發使用，而實際仍作農業使用者，此與系爭土
地因尚未細部計畫、公共設施未完成致工業創辦人不來開發使用，嗣十餘年來仍作農
業使用之情形相符，是再審原告引用本解釋函訴請撤銷原處分並無不當。四、再審被
告未盡查證之責，逕以屏東縣政府八十四年七月二十七日屏府建都字第一○七二八二
號函及潮州鎮公所八十六年三月十三日（八六）潮鎮建字第二六○五號及六月六日第
六五○四號函，謂「系爭土地坐落之工業區之都市計畫並無訂定細部計畫之規定，依
其計劃書圖之規定該工業區以供無公害之工廠設置為限」作為駁回之依據，殊難令再
審原告信服。查都市計畫應依照都市計畫法辦理，都市計畫主要計劃書應分別表明主
要道路及其他公眾運輸系統、主要上下水道系統及實施進度等。第一期發展區應於主
要都市計畫發布實施後最多二年完成細部計畫，並於細部計畫公布後最多五年完成公
共設施，其他地區應於第一期發展地區開始進行後次第訂定細部計畫建設之。而主要
計畫公布後並無規定免細部計畫及完成公共設施，再審被告所引用之前開函件之法令
依據何在？又系爭土地自四十四年編定為工業區迄至再審原告申報遺產稅時為止，僅
設置現已廢棄之崑記紙廠及現已停工之大益食品廠，兩家均為高汙染工廠，並非如前
開函件所稱「該工業區以供無公害之工廠設置為限」，再審被告官署之引據殊有未合
。五、內政部八十四年九月一日八十四台內地字第八四一二三四○號函、八十四年八
月二日台八四內地字第八四一一○一一號函及鈞院八十七年一六五二號判決均認原為
農業用地而嗣後變更為非農業用地，仍作農業使用且未曾移轉者，視為現耕農地。系
爭土地與前開函釋、判決之情形完全相同，請併准與比照引用免徵遺產稅。六、據上
論結，再審原告之訴符合行政訴訟法第二十八條第一款之規定，敬請受理並依同法第
十九條規定為言詞辯論，以資明瞭等語。
再審被告答辯意旨略謂：按再審原告主張系爭土地與行政院八十五年三月十三日台八
十五財字第○六八六七號函及行政院八十五年十月七日台八十五財字第三四四三四號
函釋情形雷同，依後令優於前令原則，引用前二函釋訴請撤銷原處分並無不當。惟查
再審原告所提出之再審理由無非係對行為時遺產及贈與稅法第十七條第一項第五款所
規定之「農業用地」所持之見解與鈞院原判決所持見解有所爭辯，且其所訴大致皆於
訴訟時業已主張，亦經鈞院判決所不採，難謂原判決適用法規顯有錯誤，自不認有行
政訴訟法第二十八條第一款所規定之再審原因。本件再審顯無理由，請駁回其訴等語
。
    理  由
按行政訴訟當事人對本院判決提起再審之訴，必須具有行政訴訟法第二十八條所列各
款情形之一者，始得為之。而該條第一款所謂適用法規顯有錯誤者，係指原判決所適
用之法規與該案應適用之現行法規相違背或與解釋判例有所牴觸者而言，至於法律上
見解之歧異，再審原告對之縱有爭執，要難謂為適用法規錯誤，而據為再審之理由。
經查原判決駁回再審原告在前訴訟程序之訴，係以：『按「遺產中之農業用地，由繼
承人或受遺贈人繼續經營農業生產者，扣除其土地價值之半數。但由能自耕之繼承人
一人繼承，繼續經營農業生產者，扣除其土地價值之全數。」、「家庭農場之農業用
地，其由能自耕之繼承人一人繼承或承受，而繼續經營農業生產者，免徵遺產稅或贈
與稅，」行為時遺產及贈與稅法第十七條第一項第五款及農業發展條例第三十一條固
有明文規定。惟「所稱家庭農場之農業用地，不包括於繼承或贈與時已依法編定為非
農業使用者在內。」同條例施行細則第二十一條，亦定有明文。則行為時遺產及贈與
稅法第十七條第一項第五款有關農業用地減免遺產稅之規定，無論係減半課稅或全數
免稅，因適用之首要條件均為遺產中之農業用地，故該農業用地亦應符合農業發展條
例施行細則第二十一條規定，且稅法之所以規定遺產中之農業用地由繼承人繼續經營
農業生產者，扣除土地價值之半數，用意乃在鼓勵繼承人繼續經營農業生產，故所繼
承之土地自以編定為農業使用為限，方符減免之意旨。本件經被告（即再審被告下同
）重為復查決定，以行政院八十三年十一月二十八日台八十三財字第四四五三三號函
係指農業用地經都市計畫變更為新市鎮特定區，住宅區或其他使用分區，在細部計畫
尚未完成前，如經都市計畫主管機關會同建管主管機關認定該土地尚未能准許依變更
後計畫用途使用，而現況仍作農業使用，其於移轉或繼承時，仍有農業發展條例第三
十一條規定之適用。系爭五筆土地業於四十四年七月三十日編定為潮州都市計畫工業
區，且依屏東縣政府八十四年七月二十七日屏府建都字第一○七二八二號函，該五筆
土地於都市計畫發布實施後，其使用分區應依發布後之都市計畫書圖規定實施，並無
依原來之土地使用分區別管制情形。另依屏東縣潮州鎮公所八十六年三月十三日（八
六）潮鎮建字第二六○五號函，該工業區尚未訂定細部計畫，依都市計畫書圖之規定
，該工業區以供無公害之工廠設置為限。即可供工業區使用，並未限制尚應作農業使
用，故本件不適用前開行政院之函釋，乃維持原核定，未准自遺產總額中扣除。原告
（即再審原告下同）循序提起行政訴訟主張：遺產及贈與稅法施行細則第十一條於八
十五年四月十七日修正增列「．．．但不包括繼承或贈與時已依法編定為農業使用者
在內。」其父死亡時，該細則尚未增列但書之規定，仍應依修正前該細則之規定，以
實際做為農業使用與否做為認定之依據。主管機關未依都市計劃法第十七條及第二十
六條規定訂定細部計畫及每五年至少應通盤檢討一次變更其使用編定，致系爭土地四
十餘年來僅能依農業使用，自仍屬減免遺產稅之農業用地。且依行政院八十五財字第
○六八六七及第三四四三四號函及平均地權條例第二十二條規定，系爭土地均屬符合
免徵遺產稅之農地云云。查除原處分業已論明，毋庸贅述者外，本件被繼承人林澄祥
死亡時雖尚無現行遺產及贈與稅法施行細則第十一條但書之規定，但七十三年九月七
日修正公布之農業發展條例施行細則第二十一條早已有「．．．農業用地，不包括於
繼承或贈與時已依編定為非農業使用者在內。」之相同規定，該細則係經農業發展條
例第五十二條之授權訂定，而該條例第三十一條係遺產及贈與稅法第十七條第一項第
五款之特別規定。是該細則之規定於本件自有其適用。又依都市計劃法第十六條規定
，主要計畫得與細部計畫合併擬定之，非必分次為之，而於主要計畫外是否需另行公
布細部計畫，要以其都市計畫書之內容為準。本件經屏東縣潮州鎮公所八十六年三月
十三日，同年六月六日（八六）潮鎮建字第二六○五號及六五○四號函被告略以系爭
土地坐落之工業區之都市計畫書並無訂定細部計畫之規定，依其計畫書圖之規定，該
工業區以供無害之工廠設置為限，即可供工業使用。未限制尚應依農業使用等情，有
各該函附原處分卷可稽。足見系爭土地所在工業區於公布都市計畫當時即已編定為工
業使用，自無須另為細部計畫。原告指該管機關未踐行都市計劃法第十七條及第二十
六條規定之程序，應仍屬農業用地云云，即無可取。從而原處分認系爭土地所在地之
都市計畫工業區在八十三年以前即已發布實施，本件被繼承人於八十三年十二月八日
死亡當時，其所有在該區內之土地，自可依其規定內容使用。系爭土地於繼承時已依
法編定為非農業使用，依農業發展條例施行細則第二十一條之規定，不得減免遺產稅
，一再訴願決定遞予維持，並無違誤。原告起訴意旨，難謂有理』資為理由。核其所
適用之法規與該案應適用之現行法規並不相違背，與解釋判例亦無所牴觸之情形，難
謂有適用法規顯有錯誤之情事。茲再審原告訴稱：再審原告於訴訟階段引用與本案相
近之財政部八十五年三月二十七日台財稅字第八五○一五三七九五號函：農業地變為
行水區土地，未徵地前仍作農用，且未違反管制規定者，免徵遺產稅。財政部八十五
年十月二十一日台財稅字第第八五○六三五三八二號函：國家公園遊憩區尚未規劃細
部計畫，至未能開發使用，而實際仍作農業使用之土地免徵遺產稅。依據稅捐稽徵法
第一條之一「財政部依本法或稅法所發布之解釋函令，對於據以申請之案件發生效力
」之規定，再審原告引用第上開解釋函併入訴願、再訴願及行政訴訟訴請撤銷原處分
，均未獲照准，其判決顯然違反後令優於前令之引用法令原則。查農業用地被編定為
非農業用地之行水區，洪水來時當水路排水，洪水過後恢復農業使用，此為第000
000000號解釋函所稱免徵遺產稅之要件。本案系爭土地原為農業用地，嗣經編
定為工業用地，如有工業創辦人前來時售其設廠，今因無人問津故仍為農業使用中，
此有潮州鎮公所證明函為憑。依此函釋訴請比照免徵遺產稅應無不合。又第八五○六
三五三八二號函釋所稱被編定為國家公園遊憩區而免徵遺產稅之要件，係為尚未細部
計畫致未能開發使用，而實際仍作農業使用者，此與系爭土地因尚未細部計畫、公共
設施未完成致工業創辦人不來開發使用，嗣十餘年來仍作農業使用之情形相符，是再
審原告引用本解釋函訴請撤銷原處分並無不當。再審被告未盡查證之責，逕以屏東縣
政府八十四年七月二十七日屏府建都字第一○七二八二號函及潮州鎮公所八十六年三
月十三日（八六）潮鎮建字第二六○五號及六月六日第六五○四號函，謂「系爭土地
坐落之工業區之都市計畫並無訂定細部計劃之規定，依其計劃書圖之規定該工業區以
供無公害之工廠設置為限」作為駁回之依據，殊難令再審原告信服。查都市計畫應依
照都市計畫法辦理，都市計畫主要計劃書應分別表明主要道路及其他公眾運輸系統、
主要上下水道系統及實施進度等。第一期發展區應於主要都市計畫發布實施後最多二
年完成細部計畫，並於細部計畫公布後最多五年完成公共設施，其他地區應於第一期
發展地區開始進行後次第訂定細部計畫建設之。而主要計畫公布後並無規定免細部計
畫及完成公共設施，再審被告所引用之前開函件之法令依據何在﹖又系爭土地自四十
四年編定為工業區迄至再審原告申報遺產稅時為止，僅設置現已廢棄之崑記紙廠及現
已停工之大益食品廠，兩家均為高汙染工廠，並非如前開函件所稱「該工業區以供無
公害之工廠設置為限」，再審被告官署之引據殊有未合云云。但查本件繼承人林澄祥
死亡時雖尚無現行遺產及贈與稅法施行細則第十一條但書之規定，但七十三年九月七
日修正公布之農業發展條例施行細則第二十一條早已有「．．．農業用地，不包括於
繼承或贈與時已依編定為非農業使用者在內。」之相同規定，該細則係經農業發展條
例第五十二條之授權訂定，而該條例第三十一條係遺產及贈與稅法第十七條第一項第
五款之特別規定。是該細則之規定於本件自有其適用。又依都市計劃法第十六條規定
，主要計畫得與細部計畫合併擬定之，非必分次為之，而於主要計畫外是否需另行公
布細部計畫，要以其都市計畫書之內容為準。本件經屏東縣潮州鎮公所八十六年三月
十三日，同年六月六日（八六）潮鎮建字第二六○五號及六五○四號函被告略以系爭
土地坐落之工業區之都市計畫書並無訂定細部計畫之規定，依其計畫書圖之規定，該
工業區以供無害之工廠設置為限，即可供工業使用。未限制尚應依農業使用等情，有
各該函附原處分卷可稽。足見系爭土地所在工業區於公布都市計畫當時即已編定為工
業使用，自無須另為細部計畫。從而原處分認系爭土地所在地之都市計畫工業區在八
十三年以前即已發布實施，本件被繼承人於八十三年十二月八日死亡當時，其所有在
該區內之土地，自可依其規定內容使用。系爭土地於繼承時已依法編定為非農業使用
，依農業發展條例施行細則第二十一條之規定，不得減免遺產稅。再審原告所為前開
主張，衡屬其個人法律見解之歧異，揆之首揭說明，再審原告對之縱有爭執，仍難謂
為適用法規錯誤，至所舉內政部八十四年九月一日八十四台內地字第八四一二三四○
號函、八十四年八月二日台八四內地字第八四一一○一一號函及本院八十七年一六五
二號判決，因案情非屬相同，且屬另案，自難予比照引用，而據為再審之理由，從而
本件再審之訴，顯無再審理由，應予駁回。
據上論結，本件再審之訴為無理由，爰依行政訴訟法第三十三條、民事訴訟法第五百
零二條第二項，判決如主文。
中    華    民    國     八十九      年      三      月       二        日
                    行 政 法 院 第 三 庭
                                審 判 長 評  事      林  家  惠
                                         評  事      吳  明  鴻
                                         評  事      陳  光  秀
                                         評  事      姜  仁  脩
                                         評  事      徐  瑞  晃
右  正  本  證  明  與  原  本  無  異
                                         法院書記官  陳  盛  信
中    華    民    國     八十九      年      三      月       三        日


司法院資訊處製作；財團法人民間司法改革基金會備份。
